【裁判字號】    98,台上,7719
【裁判日期】    981224
【裁判案由】    違反貪污治罪條例
【裁判全文】
最高法院刑事判決            九十八年度台上字第七七一九號
上  訴  人  甲○○
選任辯護人  鍾永盛律師
上  訴  人  乙○○
                    7 樓（
上列上訴人等因違反貪污治罪條例案件，不服台灣高等法院中華
民國九十八年十月五日第二審判決（九十七年度上訴字第三四七
五號，起訴案號：台灣台北地方法院檢察署九十六年度偵字第二
○七七○號），提起上訴，本院判決如下：
    主  文
原判決撤銷，發回台灣高等法院。
    理  由
本件原判決認定：上訴人甲○○曾自民國六十八年起任職法務部
調查局（下稱調查局），並自七十三年五月起在該局台北市調查
處中山、士林站從事「情報、偵防、犯防、肅貪、保防及諮詢佈
建」等業務，屬國家情報工作法定義之情報工作人員，嗣於八十
六年七月三十一日離職；上訴人乙○○亦自六十八年間起任職調
查局，為依法令服務於國家所屬機關而具有法定職務權限之公務
員，並於擔任該局經濟犯罪防制中心專員期間，承辦與國家情報
有關之「美欣專案」、「九○五專案」、「兩岸共同打擊犯罪（
啟紘專案）」等業務，屬國家情報工作法定義之情報工作人員。
上訴人等為調查局查核班第十一期同學，均明知台灣地區人民不
得為大陸地區行政、軍事、黨務或其他公務機關或其設立、指定
機構或委託之民間團體刺探、蒐集、交付或傳遞關於公務上應秘
密之文書、圖書、消息或物品等行為，且如原判決附表（下稱附
表）編號一、三所示資訊，係依國家機密保護法核定之國家機密
，不得洩漏、交付或刺探、收集，而大陸地區上海市國家安全局
（下稱上海國安局）為大陸地區國務院國家安全部下轄情報機關
，與之合作將影響國家安全或利益，甲○○於九十三年下半年在
上海國安局總局不詳姓名年籍之黃姓、吳姓成年官員等人與其接
觸時，思及當時經營之「商旅之友雜誌社」營運困難，虧損近百
萬元人民幣，且顧慮若不配合將遭致以查稅、清查勞動合同等方
式刁難，個人安全亦欠缺保障，為使事業營運順利、獲得情治機
關保護及每次返台聯繫情蒐可獲得人民幣一萬元旅費報酬，遂同
意替上海國安局從事情報工作，並在台布建吸收情治人員，以蒐
集交付情資。九十三年十一月至九十五年一月間，甲○○數次返
台遊說經濟狀況不佳之乙○○，說明上海國安局欲吸收以為大陸
地區情治人員之旨，並誘之以每次約美金三千元之利益，蒐集調
查局內部情報資料，經乙○○考慮後，明知身為調查局現職人員
，負有守密義務，若擅自將所執掌或蒐集關於調查局情資或承辦
業務等涉及國家機密或公務上應守秘密內容洩漏、交付予甲○○
及上海國安局，係屬違背職務之行為，且亦危害國家利益，為取
得不法利益，竟仍予同意長期提供情報及業務內容。從九十五年
四月起，由甲○○先自上海國安局取得美金三千元工作費及需要
情報內容，利用回台灣機會，將之兌換為新台幣，與乙○○相約
於附表所示之時間、地點，由甲○○分別支付新台幣（下同）五
萬元至九萬二千元不等之現金予乙○○，前後三次總計二十三萬
二千元，乙○○則利用職務之機會蒐集甲○○所委託取得之情資
，並於收受現金後，不論其實際金額多寡，均以「夏慕華」之名
簽寫美金三千元領據一紙交付予甲○○（偽造文書部分業經判刑
確定）。嗣於九十六年九月二十三日，經台灣台北地方法院檢察
署檢察官指揮調查局北部地區機動工作組循線查獲等情。因而撤
銷第一審關於乙○○違背職務收受賄賂及甲○○部分之判決，均
依想像競合犯從一重改判論處甲○○犯貪污治罪條例第十一條第
三項之交付賄賂罪刑，及乙○○犯貪污治罪條例之違背職務收受
賄賂罪刑，固非無見。
惟查：(一)、所謂國家機密，指為確保國家安全或利益而有保密之
必要，對政府機關持有或保管之資訊，經依國家機密保護法核定
機密等級者而言；又國家機密等級，區分為絕對機密、極機密、
機密，國家機密保護法第二條、第四條分別定有明文。是政府機
關持有或保管之資訊，茍非依國家機密保護法規定經核定為絕對
機密、極機密、機密，即非屬國家機密，縱對之有洩漏、交付或
刺探、收集之行為，自不得適用國家機密保護法之規定處罰。原
判決雖認「附表一編號一、三所示資訊，係依國家機密保護法核
定之國家機密，不得洩漏、交付或刺探、收集」（見原判決第二
頁第十二至十四行），然附表一編號三所示「(1)調查局經濟犯罪
防制中心今5 月16日成立兩岸事務小組，由科長羅曉平（調查
班20期，曾外派美國工作）、歐陽敏昌（調查班22期）、高家棋
等人負責；福建省調查處亦成立兩岸事務工作小組，由佟立志秘
書、李沃地等人負責。前述兩岸事務小組成立的宗旨為追緝外逃
、國際合作及處理兩岸事務，其中福建省調查處已與廈門、福州
、漳州公安邊防單位合作緝逃事宜」等事項，係屬調查局執行「
啟紘專案」即「兩岸共同打擊犯罪」之內容，雖經國家安全局九
十三年十月二十二日核定列為「機密」等級，然該局於九十五年
十月十三日函頒「情治機關處理兩岸共同打擊犯罪事務注意事項
」，已將之改列為「一般公務機密」之「密」級專案，亦即僅屬
職務上應守秘密之事項，而非國家機密，有調查局九十八年四月
二十三日調維工字第○九八○○二四五四二○號函附「乙○○交
付文件或告知之訊息是否屬職務上應秘密之事項審認表」在卷可
按（見原審卷二第七七至七八頁、第八二至八三頁）。則乙○○
於九十六年九月二十三日上午將附表編號三所示訊息口述告知甲
○○，此部分乙○○是否構成國家機密保護法第三十二條第一項
之交付國家機密罪或甲○○是否構成同法第三十四條第一項之收
集國家機密罪，即有研求餘地。原判決逕論上訴人等此部分係分
別犯交付國家機密罪及收集國家機密罪，與卷內之資料顯有未合
，非無證據上理由矛盾之違誤。(二)、原判決認附表編號二「交付
之文件或告知之訊息」欄所載「(2)調查局經濟犯罪防制中心會同
福建省調查處、榮總醫師赴大陸地區福建省等地拓展兩岸共同打
擊犯罪管道情形對照表一紙」，係乙○○職務上應守秘密之事項
，乃竟於九十六年四月十二日十三時五分許，在台北市○○路○
段國泰醫院一樓領藥處將上開文件交付甲○○，而謂乙○○、甲
○○分別犯國家情報工作法第三十一條之罪。惟調查局九十八年
四月二十三日調維工字第○九八○○二四五四二○號函說明欄二
之(二)之４係載稱：「乙○○『交付文件或告知之訊息』中有關『
本局派員會同榮總醫師赴陸拓展兩岸共同打擊犯罪管道』及……
兩項資訊，係摘錄自本局九十六年七月十日調防參字第○九六○
○二九八三八○號函（『法務部調查局派員赴大陸福建地區參訪
報告』）部分內容，該函文業經簽奉本局葉前局長核定，以『密
』件函報國家安全局，……」（見原審卷二第七八頁），如果無
訛，乙○○於九十六年四月十二日將上開內容之文件交付甲○○
時，調查局前揭參訪報告既尚未製作完成，乙○○又如何摘錄其
內容？又乙○○在第一審辯稱該文件所載調查局派員赴大陸地區
參訪之訊息，乃調查局九十六年一月二十六日即公布之新聞稿，
並提出被證十三、十四，主張該資訊已公開並經新聞報導，非屬
其職務上或公務上應守秘密之事項（見一審卷第二五二頁、第四
三○至四三二頁）。實情為何？關乎上訴人等有無此部分違反國
家情報工作法、違背職務收受賄賂或交付賄賂等犯罪事實之認定
，於其等利益有重大關係，原審未深入查明，細心剖析，並於理
由內為必要之論述，遽行判決，自嫌速斷而難昭折服。上訴意旨
指摘原判決不當，非無理由，因原判決上述之違背法令，影響於
事實之確定，本院無可據以自為裁判，應將原判決撤銷，發回原
審法院更為審判。原判決認為有想像競合犯裁判上一罪關係之違
反國家安全法部分，及說明乙○○不另為無罪諭知部分，基於審
判不可分原則，併予發回。
據上論結，應依刑事訴訟法第三百九十七條、第四百零一條，判
決如主文。
中    華    民    國  九十八  年   十二   月  二十四  日
                      最高法院刑事第六庭
                          審判長法官  陳  世  雄
                                法官  魏  新  和
                                法官  吳  信  銘
                                法官  徐  文  亮
                                法官  李  英  勇
      本件正本證明與原本無異
                                      書  記  官
中    華    民    國  九十八  年   十二   月  二十九  日
                                                    Ｍ


司法院資訊處製作；財團法人民間司法改革基金會備份。
